【裁判字號】    91,重上,102
【裁判日期】    920515
【裁判案由】    返還信託物
【裁判全文】
臺灣高等法院高雄分院民事判決  九十一年度重上字第一○二號
      上  訴  人  乙○○
      被上訴人    甲○○
      訴訟代理人  周村來律師
                  周元培律師
      複代理人    鄭瑞崙律師
右當事人間返還信託物事件，上訴人對於中華民國九十一年六月二十八日臺灣高雄地
方法院九十年度重訴字第一二五一號第一審判決提起上訴，本院判決如左：
      主      文
上訴駁回。
第二審訴訟費用由上訴人負擔。
      事實及理由
一、被上訴人主張：
  (一)被上訴人前經由訴外人黃朝明、簡振湖、蔡通等人仲介，於民國六十四年十二月
    十五日，以新台幣（下同）五十萬九千四百四十元，向訴外人簡聘購買坐落於高
    雄縣大寮鄉○○○段二九七二號，面積三千零八十八平方公尺之農地（下稱系爭
    農地）。惟因被上訴人並非自耕農，依當時法令系爭農地不能移轉登記為被上訴
    人所有，為此乃商得有自耕農身分之上訴人同意，將系爭農地移轉登記予上訴人
    （上訴人為被上訴人之堂弟），並約定由簡聘將系爭農地直接移轉登記於上訴人
    名下，而於六十六年十月十七日辦妥登記。
  (二)兩造雖曾就系爭土地，訂立一紙日期為八十一年十月二十三日，內容略為「由被
    上訴人以四千萬元向上訴人購買系爭土地，價金於簽約時支付，系爭土地則俟日
    後地目變更為非農地時，由上訴人將系爭土地移轉登記給被上人」之買賣契約書
    。但兩造並無實際買賣，該紙契約書之目的只在確保被上訴人對系爭農地之產權
    ，承認系爭農地非上訴人所有，上訴人會移轉登記給被上訴人而已。
  (三)土地法已於八十九年一月二十六日修正該法第三十條第一項，取消承買農地之人
    須有自耕能力的規定。所以系爭農地登記在上訴人名下之目的應已達成，被上訴
    人以本案起訴狀繕本之送達，終止兩造間就系爭土地於先前所訂立之「借名登記
    契約」，請求上訴人返還系爭農地，將該系爭農地移轉登記予被上訴人（原審判
    決被上訴人勝訴，上訴人不服提起上訴）。於本院聲明：上訴駁回。
二、上訴人則以：
  (一)系爭農地係伊父吳臣於六十四年十二月間，經由被上訴人仲介，而由吳臣出資向
    簡聘購買。六十六年九月十四日買賣雙方就系爭土地所有權移轉契約書辦理公證
    後，由簡聘直接移轉登記為伊所有。被上訴人只是代吳臣簽約及交付款項而已，
    並非出資購地之人。
  (二)上訴人與簡聘簽署之買賣契約經過公證，而依法取得所有權登記，並非無法律上
    原因而不當受益。
  (三)上訴人於七十五年四月十八日以系爭農地向土地銀行貸款九十四萬元，若系爭農
    地非上訴人所有，豈能未經被上訴人之許可而能完成貸款程序，且被上訴人亦未
    異議。又兩造雖於八十一年十月二十三日簽立系爭農地之買賣契約，此乃因上訴
    人經濟狀況不佳，被上訴人表示欲向上訴人購買系爭農地，但嗣後被上訴人以價
    金過高為由拒買而作廢，故上訴人簽立該契約書並非承認系爭農地為被上訴人所
    有。
  (四)被上訴人所提出附於本案卷第二十七頁、二十八頁之錄音譯文是真正的，伊確曾
    於電話中表示系爭農地是被上訴人所有，但這是因為訴外人吳國珠另向高雄地方
    法院檢察署提出告訴，指被上訴人與上訴人所立之上開買賣契約乃偽造文書。庭
    訊後被上訴人就向上訴人表示：吳國珠已請律師查明兩造間之上開買賣契約書並
    非真正的買賣，所以須證明系爭農地是被上訴人的，否則被上訴人及上訴人均難
    逃法網，因此以後不論何時何地上訴人均應說系爭農地是被上訴人的等語，所以
    上訴人與被上訴人電話聯絡時，上訴人才會說系爭農地是被上訴人所有。
  (五)退一步言之，縱認系爭農地是被上訴人出資向簡聘購買，則被上訴人對上訴人之
    請求權亦已罹於時效消滅等語，資為抗辯。於本院聲明：(1)原判決廢棄。(2)被上
    訴人在第一審之訴駁回
三、上訴人對於被上訴人所提出：(一)被上訴人於六十四年十二月十五日與簡聘訂立系
    爭農地之買賣契約書、(二)兩造於八十一年十月二十三日之買賣契約書（下稱系爭
    農地八十一年買賣契約）、(三)錄音帶譯文等文書之真正不爭執，及自承(一)系爭農
    地之買賣，其並未出資及接洽；(二)系爭農地簡聘移轉登記於上訴人名下，而於六
    十六年十月十七日辦妥登記；(三)系爭農地於六十四年間是空地，而六十六年後迄
    今，則由被上訴人使用及在該地上搭建農舍之事實為真正。然否認與被上訴人間
    成立借名契約，並以前揭情詞置辯。因此，本件爭點為：(一)系爭農地係由被上訴
    人或上訴人之父吳臣出資向簡聘所購買。(二)兩造為何於八十一年十月二十三日就
    系爭農地訂立買賣契約書。
四、經查：
  (一)依被上訴人所提出上訴人不爭執其真正之系爭農地買賣契約書觀之，系爭農地之
    出賣人為簡聘（已死亡，原審卷八五頁）、買受人為被上訴人（該契約書首行及
    當事人簽名處雖記載買方為「吳晉福」，但當事人簽名處於「吳晉福」等字之下
    ，有被上訴人本人之簽名蓋章，「吳晉福」係偏名）、仲介人（契約記載為中介
    人）為黃朝明（乃蔡通之岳父，已九十餘歲且聽不見，兩造於原審表示不必傳喚
    ）、蔡通、簡振湖三人，證人即承辦系爭農地移轉登記之代書張簡聰明雖證稱：
    事隔多年，且其現年已七十餘歲，所以對買賣雙方、何人支付酬金、系爭農地買
    賣契約書上所載之買方、賣方及仲介人等均已無印象等語（見原審卷第一一四頁
    、一一六頁）。然證人即仲介人蔡通則明確證稱系爭農地是被上訴人所買，是在
    被上訴人所經營之夾板廠簽約等語（見原審卷第一四八頁）。至於證人簡振湖於
    原審雖無法確認被上訴人是否為系爭農地之買主，但確定不認識上訴人及其父親
    吳臣，並證稱：買方是一位鋸木廠的老闆，該鋸木廠是位於鳳鳴路往大寮的路上
    ；系爭農地是伊與蔡通找的，當時是伊丈人即黃朝明與該鋸木廠的老闆是朋友之
    故介紹的，定金是鋸木廠老闆交伊轉交，後來伊並曾再看過該鋸木廠老闆在地主
    家中交錢給地主等語（原審卷一三四頁到一三六頁）。但因原審庭訊時距簡聘出
    售系爭土地之時，已間隔二十餘年，當事人可能因年齡增長而體態容貌發生變化
    ，辨識確屬不易，尚難僅因證人簡振湖未能確定被上訴人是否為系爭農地買賣契
    約之買主，即遽為被上訴人不利之認定。參以被上訴人於原審表示其以前是開設
    天然建材工業有限公司，並於原審提出之經濟部公司執照（營業項目包含夾板等
    建材之製造及買賣）、高雄縣政府營利事業登記證、戶籍謄本等附卷以資佐證（
    見原審卷第一七二頁至一七四頁），上訴人亦稱：當時被上訴人之廠房的位置的
    確是在鳳鳴路上，而其父吳臣之店位置則與簡振湖所述之鋸木廠位置不同等語（
    見原審卷第一三七頁），被上訴人乃實際付款及與簡聘訂約之人，已堪認定。再
    參酌證人簡振湖於原審表示買方是開鋸木店後，被上訴人隨即表示其工廠所鋸的
    木屑曾給黃朝明帶回去，證人簡振湖旋證稱：伊丈人黃朝明的確有向該鋸木廠拿
    木屑回去燒等情（見原審卷第一三六頁），益證被上訴人即為證人簡振湖所述向
    簡聘購買系爭農地的鋸木廠老闆。又證人雖均不記得當時是否有說要將系爭農地
    登記予第三人，但依卷附之買賣契約書觀之，其訂立時間為六十四年十二月十八
    日，而土地則於六十六年十月十七日才移轉登記予上訴人名下，其間相隔年餘，
    而證人簡振湖、蔡通只是仲介人，與買賣雙方又非極熟識，故訂約時尚未確定要
    過戶予何人，而於訂約後才由買賣雙方自行約定登記於第三人名下，致仲介人不
    知情的可能性，亦屬合理。故亦難因此即遽而推論系爭農地並非被上訴人出資購
    買。
  (二)依系爭農地登記謄本所示（原審卷一五頁），系爭農地是因買賣而由簡聘移轉登
    記予上訴人，但上訴人已自承非其出資及接洽，且如前所述，為當時系爭農地買
    賣仲介人之證人簡振湖、蔡通均對於吳臣與上訴人父子無印象，可見向簡聘購買
    系爭農地之人並非上訴人之父親吳臣，亦堪認定。上訴人雖稱系爭農地是吳臣向
    簡聘所購買云云，但上訴人本人既未直接參與洽購，只是將印鑑交給吳臣辦理過
    戶，就吳臣如何出資、接洽、有無訂立買賣書面等系爭農地買賣交易過程既均不
    清楚，且對於系爭買賣之價款係由吳臣所出資一情，因吳臣已死亡（原審卷一○
    九頁），亦不能證明為實，上訴人該部分抗辯，自難採信。而其所稱：被上訴人
    係代吳臣簽約及交付款項云云，亦屬無法證明。
  (三)系爭農地於六十六年後均係由被上訴人使用，其上建有農舍之事實，已如前述，
    如系爭農地確由上訴人之父親吳臣所購買，理當由上訴人自行使用，若交由他人
    使用，通常亦會收取租金以資牟利方是，否則被上訴人在其上建有農舍使用，必
    影響系爭農地之價值。惟上訴人究有無向被上訴人收取租金一事，上訴人先稱：
    被上訴人之前曾借伊錢所以未收云云，嗣又改稱：自己未向被上訴人收過租金，
    其兄吳朝明才知是否有收租金，但吳朝明已於七十五年左右過逝云云，顯係出於
    避就之詞，難認其所述為真實。又歷年系爭農地究係由何人繳納相關稅捐一節，
    上訴人先稱係伊所繳云云，嗣後改稱：是其兄吳朝明在處理云云，其後陳稱：至
    少繳了六十四年到六十六年三個年度之稅捐云云，前後所述不一，亦始終未能舉
    證以實其說，自難遽信上訴人所言屬實。衡情，若系爭農地是上訴人之父吳臣所
    購買，則豈有長期任由被上訴人無償使用之理。
  (四)由被上訴人所提出其與上訴人間之電話錄音譯文所載內容觀之，被上訴人於電話
    表示：「這形式上是要確保那個，人家查封，二、三十年前是我買的。」等語，
    上訴人回稱：「對啊，事實上土地就是你的」，被上訴人再表示：「土地我的，
    就因為沒有自耕農身分」，上訴人答稱：「對啊‧‧‧」、「你和我都是清楚的
    人，明白的人，這土地頭尾都是你的」等語（見前審卷第二十八頁），上訴人於
    上開電話錄音譯文內已承認系爭農地確為被上訴人所有，而該譯文之真正復為上
    訴人所承認（見原審卷第一五０頁）。至上訴人雖稱：這是因為訴外人吳國珠另
    向高雄地方法院檢察署提出告訴，指被上訴人與上訴人所立之上開買賣契約乃偽
    造文書。庭訊後被上訴人就向上訴人表示：吳國珠已請律師查明兩造間之上開買
    賣契約書並非真正的買賣，所以須證明系爭農地是被上訴人的，否則被上訴人及
    上訴人均難逃法網，因此以後不論何時何地上訴人均應說系爭農地是被上訴人的
    等語，所以上訴人與被上訴人電話聯絡時，上訴人才會說系爭農地是被上訴人所
    有云云，然為被上訴人否認參以該錄音帶前文部分，被上訴人與上訴人商議訴請
    移轉登記系爭農地時，要求上訴人應於訴訟中承認系爭農地為被上訴人所有，被
    上訴人亦應允如是為，如系爭農地確非被上訴人所購買，上訴人予以配合，將使
    其喪失系爭農地之所有權，財產上之損失不貲（上訴人主張系爭農地目前公告價
    值一千四百多萬元，本院卷一○一頁），然二人卻無片言隻字有關如何確保或事
    後如何回復其權益之方式或如何補償其所受損失商議之情，反而上訴人仍多次承
    認系爭農地確為被上訴人所有，足認上訴人確知系爭農地為被上訴人所購買，系
    爭農地其實質上為被上訴人所有無誤。且其於原審及本院一再爭執系爭農地係其
    父親吳臣所購買，否認被上訴人之所有權之情以觀，亦難證明上訴人於錄音當時
    之承認，係因之前雙方有前開約定之故。
  (五)系爭農地既形式上登記為上訴人所有，上訴人以之設定抵押權貸款，並無需得被
    上訴人之同意，被上訴人以此抗辯系爭農地非被上訴人所購買云云，亦無足取。
  (六)再由兩造於八十一年十月二十三日就系爭農地訂立買賣契約書內容觀之（見原審
    卷第二十頁至二十一頁），其上載明上訴人已自被上訴人處收取價金，日後系爭
    農地地目變更為非農地時，上訴人會將系爭農地移轉登記給被上訴人等語，然上
    訴人實際上並未收取價金，為兩造所不爭執，若如上訴人所述該契約係買賣，上
    訴人豈有在未收取任何款項之情況下，而甘願於契約上載明已收取，而形同放棄
    其價金請求權之理。且買賣標的物約定溯自六十六年十月二十四日交與承買人掌
    管、暨該買賣契約書第十三點載明本案買賣雙方同意承認六十六年十月二十四日
    所訂立之出賣不動產杜絕契約繼續生效等情，此與一般土地買賣之契約內容係自
    以後生效及交付占有之情形顯然不同，益證上訴人應知悉系爭土地係被上訴人出
    資向簡聘購買，被上訴人主張該契約意在確認「系爭農地地目變更為非農地時，
    上訴人會將系爭農地移轉登記給被上訴人」一事，尚堪採信。
  (七)從而六十四年十二月十五日既係被上訴人出面與簡聘訂約、交付定金及付款，歷
    年系爭農地又由被上訴人無償使用，上訴人更曾於訴訟外坦承系爭農地是被上訴
    人所有，並同意系爭農地地目變更為非農地時，上訴人會將系爭農地移轉登記給
    被上訴人，則被上訴人主張系爭農地是由被上訴人出資購買，商得有自耕農身分
    之上訴人同意，將系爭農地移轉登記予上訴人等情，應堪信為真實。
五、所謂信託契約，乃係契約當事人為達成一定之經濟目的，而作成超過其目的法律
    關係之法律行為而言。信託契約主要有二類，一為管理信託，一為擔保信託。前
    者以管理財產或收取債權為目的，由一方（信託人）將財產權（如所有權）或債
    權移轉於他方（受託人）（參照信託法第一條規定）；後者以擔保債權為目的，
    將擔保物所有權移轉於債權人，使債權人在擔保目的範圍內，取得擔保物所有權
    之信託讓與。換言之，信託契約必有一定之經濟目的，或基於管理信託財產，或
    基於以信託財產為擔保，信託人始會將信託財產之權利移轉於受託人，若非如此
    ，自難謂係信託契約。查系爭農地於六十六年十月十七日登記予上訴人名下，但
    歷年來均係由被上訴人使用系爭農地，已如前所述。更況且上訴人於原審自陳：
    被上訴人未叫我們幫忙出租、出賣或管理等語，被上訴人於原審亦稱：伊沒有委
    託上訴人父子幫伊賣或租或管理等語（均見原審卷第一四七頁），則被上訴人顯
    未將系爭農地託上訴人代為管理。準此，顯見被上訴人將系爭農地登記在上訴人
    名下，既未交由上訴人管理，並無任何信託之經濟目的存在，僅係單純借用上訴
    人之名義取得系爭農地之所有權。是縱有借用上訴人之名義登記之約定，依首開
    說明，亦難認屬信託契約，而應僅係「借名登記契約」，其非現行法中之典型契
    約，而係無名契約之一種。
六、按借名登記契約為無名契約，並無移轉所有權之意思，不動產之管理、使用、處
    分權仍屬本人，並不屬於被借名者，其性質與委任契約類同，應類推適用委任關
    係終止、消滅之規定（最高法院九十一年度台上字第二○二八號、九十一年度台
    上字第一八七一號判決意旨參照）。次按當事人之一方得隨時終止委任契約，民
    法第五百四十九條第一項訂有明文。因此，本件被上訴人向簡聘購買系爭農地後
    ，將其出資買受之系爭農地以買賣為原因，由簡聘名下移轉登記在上訴人名下，
    而管理、使用、處分權仍屬被上訴人之無名契約。本件被上訴人僅係借用上訴人
    作為登記名義人，兩造間僅成立借名登記之無名契約，依前開說明，被上訴人自
    得隨時終止系爭借名登記契約，請求上訴人將系爭農地所有權移轉登記為被上訴
    人所有。本件被上訴人既已以本案起訴狀繕本之送達，終止兩造間就系爭土地於
    先前所訂立之「借名登記契約」，終止後依民法第二百六十三條準用民法第二百
    五十九條規定，訴請上訴人返還系爭農地，將該系爭農地移轉登記予被上訴人所
    有，於法尚無不合。上訴人雖辯稱：系爭農地六十六年十月十七日即已移轉登記
    予上訴人，被上訴人移轉登記請求權已罹於時效消滅云云，然兩造間就系爭農地
    有所謂借名登記契約，已如前述，本件被上訴人係以「起訴狀繕本之送達」終止
    兩造間「借名登記契約」，則移轉登記請求權之時效應自斯時起算，並無罹於時
    效消滅之情事，上訴人前開抗辯，自不足採。
七、綜上所述，被上訴人主張系爭土地係其向簡聘所買受，因當時其無自耕能力，依
    法不能登記為所有權人，而借名登記予有自耕能力之上訴人等情，堪信為真。從
    而，被上訴人以起訴狀繕本送達之日終止兩造間之借名登記契約，並基於終止借
    名登記契約之標的物返還請求權，訴請上訴人將系爭土地之所有權移轉登記予被
    上訴人，自屬有據，應予准許。原審據此為被上訴人勝訴判決，理由雖有不同，
    但結論並無違誤，上訴意旨求予廢棄改判，非有理由，應予駁回。
八、據上論結：本件上訴為無理由，依民事訴訟法第四百四十九條第二項、第七十八
    條，判決如主文。
中      華      民      國    九十二    年      五      月    十五    日
                                      臺灣高等法院高雄分院民事第二庭
~B1審判長法官  簡色嬌
~B2法      官  沈建興
~B3法      官  陳真真
右為正本係照原本作成。
如對本判決上訴，須於判決送達後二十日內向本院提出上訴狀，其未表明上訴理由者
，應於上訴後二十日內向本院提出上訴理由書（均須按他造當事人之人數附繕本）。
上訴時應提出委任律師或具有律師資格之人之委任狀，並依附註條文規定辦理。
中      華      民      國    九十二    年      五      月    十九   日
~B法院書記官  高惠珠
附註：
民事訴訟法第四百六十六條之一：
對於第二審判決上訴，上訴人應委任律師為訴訟代理人，但上訴人或其法定代理人具
有律師資格者，不在此限。
上訴人之配偶、三親等內之血親、二親等內之姻親，或上訴人為法人、中央或地方機
關時，其所屬專任人員具有律師資格並經法院認為適當者，亦得為第三審訴訟代理人。
第一項但書及第二項情形，應於提起上訴或委任時釋明之。


司法院資訊處製作；財團法人民間司法改革基金會備份。
